臺灣新竹地方法院民事判決  
110年度訴字第848號
原      告  吳慶松  
訴訟代理人  張堂歆律師
被      告  謝水    
訴訟代理人  張智宏律師
            黃建誠律師
被      告  謝欽    

上列當事人間請求確認通行權存在等事件，本院於民國111年9月
1日辯論終結，本院判決如下：
    主  文
確認原告所有坐落新竹市○○段○○○○○地號土地，就被告謝欽所有
坐落新竹市○○段○○○地號土地如附圖所示a部分面積三八點九八平
方公尺、暨被告謝水所有坐落新竹市○○段○○○○○地號土地如附圖
所示b部分面積八九點０八平方公尺，有通行權存在。
被告不得在前項通行權範圍內為妨礙原告通行之行為，並應容忍
原告於前項通行權範圍內開闢並舖設碎石級配底層道路供通行使
用，並施作排水及埋設管線設施。
原告其餘之訴駁回。
訴訟費用由原告負擔。
    事實及理由
壹、程序方面：
一、按不變更訴訟標的，而補充或更正事實上或法律上之陳述者
    ，非為訴之變更或追加，民事訴訟法第256條定有明文。經
    查，本件原告原列坐落新竹市○○段00000○000地號土地所有
    權人謝○○等二人為被告，聲明請求：「一、確定原告所有坐
    落新竹市○○段00000地號土地以附圖即地籍圖上所示紅色標
    示部分通行被告謝○○所有坐落新竹市○○段00000地號、被告
    謝○○所有坐落新竹市○○段000地號寬3公尺土地（詳細面積及
    位置待測量後補正）之通行權存在。二、被告謝○○、謝○○不
    得在前項通行土地上為妨礙原告通行之行為，並應容忍原告
    於前項通行權範圍內開闢並舖設碎石級配底層道路供通行使
    用，並施作排水及埋設管線設施。」嗣經本院至現場勘驗並
    囑託新竹市地政事務所人員實施測量後，原告依測量結果更
    正其訴之聲明為：「一、確定原告所有坐落新竹市○○段0000
    0地號土地就被告謝水所有坐落新竹市○○段00000地號土地如
    複丈成果圖（卷90頁）斜線標示b部分面積107.76平方公尺
    、被告謝欽所有坐落新竹市○○段000地號如複丈成果圖（卷9
    0頁）斜線標示a部分面積46.44平方公尺土地之通行權存在
    。二、被告謝水、謝欽不得在前項通行土地上為妨礙原告通
    行之行為，並應容忍原告於前項通行權範圍內開闢並舖設碎
    石級配底層道路供通行使用，並施作排水及埋設管線設施。
    」（見本院卷第104頁）原告上開聲明之變更，核屬因測量
    而確定欲通行之土地位置及面積後，所為之補充及更正事實
    上之陳述，並非訴之變更及追加，揆諸前揭規定，自應准許
    。
二、次按確認法律關係之訴，非原告有即受確認判決之法律上利
    益者，不得提起之，民事訴訟法第247 條第1 項前段定有明
    文。又所謂即受確認判決之法律上利益，係指法律關係之存
    否不明確，原告主觀上認其在法律上之地位有不安之狀態存
    在，且此種不安之狀態，能以確認判決將之除去者而言（最
    高法院52年台上字第1240號判例要旨可參）。原告主張其所
    有坐落新竹市○○段00000地號土地（下稱系爭825-5地號土地
    ）為袋地，並請求確認其所有系爭825-5地號土地就被告謝
    水所有之同段825-1地號內如附圖標示a部分及被告謝欽所有
    同段825地號內如附圖標示b部分之土地有通行權，惟為被告
    2人所否認，是原告就被告2人所有之上開土地如附圖所示a
    部分及b部分土地是否有通行權存在，於兩造間即屬不明確
    ，致原告在私法上之地位有受侵害之危險，而該等危險確得
    以對於被告等人之確認判決除去之，揆諸前開說明，應認原
    告請求確認本件通行權存在之訴，有即受確認判決之法律上
    利益，自得提起本件確認之訴。
三、本件被告謝欽經合法通知，未於最後言詞辯論期日到場，核
    無民事訴訟法第386 條各款所列情形，爰依原告及被告謝水
    之聲請，由其一造辯論而為判決。
貳、實體方面：
一、原告主張：
　㈠坐落新竹市○○段00000地號、面積734.9平方公尺農牧用地，
    係屬原告所有。於民國107年11月26日分割自被告謝欽所有
    同段825地號；而825地號，前於96年8月20日分割增加被告
    謝水所有同段825-1地號土地。原告所有之825-5地號土地因
    土地分割致與公路即新竹市中華路六段647巷無適宜之聯絡
    ，係屬袋地，致農牧用地機具無法入内耕作使用，而不能為
    通常使用，原告依法即得通行周圍地以至公路。被告雖辯稱
    原告得經由834-4地號土地對外通行云云，惟同段834-4地號
    土地，係834、834-1、834-2、834-3、834-5、834-6土地之
    所有權人所共有之私人土地，且據本院現場履勘時在場而不
    願意具名製作筆錄之女士陳稱：土地是私人所有，不同意給
    第三人經過使用等語，足證834-4地號土地無法供原告所有
    之825-5地號土地通行使用；且該834-4地號土地與原告所有
    825-5地號土地存有約1.7公尺之高低落差，且現場設置水溝
    及土堆，泥土路邊緣與825-5地號土地相距約4.5公尺遠，無
    法通行，且該834-4地號土地面積高達684.14平方公尺，對
    鄰地損害誠屬最大。故原告所有之825-5地號土地為通行至
    對外之聯絡道路即新竹市中華路六段647巷再通公路，惟有
    通行被告等所有之如聲明第1項所示之土地，且屬通行權人
    通行必要之範圍内，周圍地損害最少之處所及方法為之；又
    為通行之便利起見，亦有開設道路之必要。為免日後被告阻
    礙原告通行發生糾紛，即有確定通行權存在及其範圍之必要
    ，爰依袋地通行權之法律關係，提起本件訴訟，並請求被告
    等人不得在請求聲明之土地上為妨礙原告通行之行為，並應
    容忍原告於前項通行權範圍内，開闢並鋪設碎石級配底層道
    路供通行使用、及埋設管線設施。
　㈡並聲明：
　⒈確定原告所有坐落新竹市○○段00000地號土地就被告謝水所有
    坐落新竹市○○段00000地號土地如複丈成果圖（卷90頁）斜
    線標示b部分面積107.76平方公尺、被告謝欽所有坐落新竹
    市○○段000地號如複丈成果圖（卷90頁）斜線標示a部分面積
    46.44平方公尺土地之通行權存在。
　⒉被告謝水、謝欽不得在前項通行土地上為妨礙原告通行之行
    為，並應容忍原告於前項通行權範圍内開闢並鋪設碎石級配
    底層道路供通行使用，並施作排水及埋設管線設施。
二、被告方面：
  ㈠被告謝水：　
　⒈原告所有之825-5地號土地並非袋地：
    原告所有之825-5地號土地使用分區為「特定農業區」、使
    用地類別則為「農牧用地」，依法僅得供農耕使用，則825-
    5地號土地現況是否屬民法第787條所規定之袋地或準袋地，
    自應以825-5地號土地目前對外之通路是否得供其作為「農
    耕」之通常使用為判斷基準。825-5地號土地之南側有寬約1
    .5米之田埂存在，故825-5地號土地目前即得經由該田埂及
    系爭825、825-1地號土地及同段825-2地號等3筆土地上之現
    況田埂通行至中華路六段647巷公路，且被告謝欽所有系爭8
    25地號土地及被告謝水所有系爭825-1地號土地目前均係作
    為種植稻米使用，系爭825及825-1等2筆地號土地之北側目
    前有高1至3米之駁坎存在，致被告2人無法經由系爭825及82
    5-1等2筆地號土地北側之公路（即中華路六段647巷公路）
    直接通行至系爭825及825-1等2筆地號土地之北側。故被告2
    人目前係自中華路六段647巷公路，經由825-2及825-1等2筆
    地號土地上之現況田埂，分別通行至系爭825及825-1等2筆
    地號土地並進行相關農耕作業，而被告2人或825-2地號土地
    之所有權人均無阻止原告通行該田埂之情事。據此，足徵82
    5-5地號土地目前即得經由如被證二紅色框線所示田埂通行
    至中華路六段647巷公路，且該田埂之寬度應足以供825-5地
    號土地作為農耕之通常使用，否則系爭825及825-1等2筆地
    號土地現況即不可能作為種植稻米使用。綜上，足徵825-5
    地號土地業已有足供其通常使用之通路存在而非屬袋地，故
    原告訴請通行被告謝水所有系爭825-1地號土地云云，依法
    自屬無據且無理由。
　⒉原告雖主張：825-5地號土地係因土地分割致與公路無適宜之
    聯絡云云，惟825地號土地係於96年8月20日分割出825、825
    -1、825-2、825-3、825-4等5筆地號土地，嗣825地號土地
    並於107年11月26日分割出825及825-5等2筆地號土地，而原
    告則係於107年12月25日以買賣為原因取得825-5地號土地。
    準此，原告既係於107年12月25日始以買賣為原因取得825-5
    地號土地，顯見兩造間並未直接發生分割或讓與之行為，本
    件自無民法第789條規定之適用。　
　⒊原告所主張之通行方案並非對周圍地損害最小之通行方案：
　　⑴原告所提通行方案係通行被告謝欽所有系爭825地號面積46
      .44平方公尺土地、被告謝水所有系爭825-1地號面積107.
      76平方公尺土地，合計總通行面積高達154.2平方公尺。
      據此，足徵原告所提通行方案將導致被告2人所有上開共1
      54.2平方公尺之土地無法利用，致被告2人受有莫大損害
      。
　　⑵又825-5地號土地之西南側距離訴外人所共有834-4地號土
      地上之現況泥土道路僅有4.25公尺，且該道路上並無任何
      地上物或物品阻擋，並得經由該道路通行至中華路六段公
      路。此外，825-5地號土地土地之北側目前雖有高約3米之
      駁坎存在，惟依新竹市地政事務所複丈日期110年11月16
      日土地複丈成果圖所示，825-5地號土地與中華路六段647
      巷公路相當接近，則原告應非不得以在825-5地號土地上
      修築斜坡之方式通行至中華路六段647巷公路。準此，核
      上開2種通行方案相較於原告所提之通行方案，其通行之
      距離較短，通行面積亦屬較小，自應屬對周圍地損害較少
      之通行方案。據此，足徵原告所提通行方案顯非對周圍地
      損害最少之通行方案，自難認可採。
　　⑶另本件原告所主張之通行方案路寬為3公尺，惟原告所有82
      5-5地號土地之面積僅有734.95平方公尺，其使用分區為
      ：特定農業區、使用地類別為：農牧用地，據此，足徵原
      告所有系爭825-5地號土地應僅得作為農耕使用，且825-5
      地號土地之面積非大，其應無使用大型農業機具耕作之必
      要。是以，被告謝水認為原告之通行方案路寬至多應以2.
      5公尺為限，即足以供原告為農耕之通常使用。
　　⑷再者，825-5地號土地依法僅得供作農耕使用，已如前述，
      則原告何以須開闢並鋪設碎石級配底層道路及埋設管線設
      施，始得供該土地之通常使用，此均未見原告舉證以實其
      說，故被告謝水否認本件有開設道路或埋設管線設施之必
      要。
  ⒋綜上，足徵原告所有825-5地號土地並非袋地，且原告所主張
    之通行方案顯非對周圍地損害最小之通行方案。是以，原告
    起訴請求通行被告謝水所有系爭825-1地號土地云云，核其
    主張顯屬無據且無理由。
　⒌爰聲明：原告之訴駁回。　　
  ㈡被告謝欽：其意見與被告謝水相同，另補充：不同意原告鋪
    設碎石級配底層道路，因鋪設後土地無法再為耕作使用。並
    聲明：原告之訴駁回。　　
三、本院之判斷：
　　本件原告為825-5地號土地之所有權人，被告謝欽為系爭825
    地號土地之所有權人，被告謝水為系爭825-1地號土地之所
    有權人，業據原告提出825、825-1、825-5地號土地登記第
    一類謄本等資料在卷足憑（見本院110年度竹調字57號卷【
    下稱調字卷】第27至31頁），復為兩造所不爭執，堪信為真
    。又原告另主張825-5地號土地為袋地，須通行被告謝欽所
    有之系爭825地號土地及被告謝水所有之系爭825-1地號土地
    以對外聯絡等情，則為被告2人所否認，並以前詞置辯。是
    本件所應審究者為：㈠原告所有之825-5地號土地是否為袋地
    ？㈡原告請求確認其所有之825-5地號土地就就被告謝欽所有
    之系爭825地號內如附圖所示a部分面積46.44平方公尺之土
    地，暨被告謝水所有之系爭825-1地號內如附圖所示b部分面
    積107.76平方公尺之土地，有通行權存在，有無理由？是否
    為對其周圍地損害最少之處所及方法？㈢原告請求被告2人不
    得在前開通行權範圍內為妨礙原告通行之行為，並應容忍原
    告於前開通行權範圍內開闢並鋪設碎石級配底層道路供通行
    使用，並施作排水及埋設管線設施等，是否有理？茲分別論
    述如下：
　㈠原告所有之825-5地號土地是否為袋地？　
  ⒈按土地因與公路無適宜之聯絡，致不能為通常使用時，除因
    土地所有人之任意行為所生者外，土地所有人得通行周圍地
    以至公路，為民法第787條第1項所明定。而該條所定之通行
    權，係為促進袋地之利用，而令周圍地所有人負容忍通行之
    義務，其目的在解決與公路無適宜聯絡之土地之通行問題。
    又所謂土地與公路無適宜之聯絡，致不能為通常之使用，其
    情形不以土地絕對不通公路為限，即土地雖非絕對不通公路
    ，因其通行困難以致不能為通常之使用時，亦應許其通行周
    圍地以至公路，最高法院53年台上字第2996號判例意旨可資
    參照。又所謂不能為通常使用，並不以該需通行之土地上有
    房屋或有人居住為必要，而係以土地使用現況為判斷標準。
    土地現狀是否不能為通常使用，應斟酌土地之形狀、面積、
    位置及用途定之。且其現有之聯絡是否為已足，應依現在使
    用土地之方法為判斷，並不以從來之使用方法為準。
　⒉經查，原告主張其所有之825-5地號土地為袋地之事實，業據
    其提出地籍圖謄本及現場照片等件為證（見調字卷第11頁、
    第41頁），又經本院會同兩造及新竹市地政事務所人員到場
    履勘之結果，825-5地號土地目前為空地，其上為雜草，系
    爭土地北側雖有柏油路面之道路即中華路六段647巷，惟系
    爭土地與上開柏油路面間有高約3米之駁坎，又系爭土地西
    南角之834-4地號土地上雖有寬約3公尺、鋪設泥土、無地上
    物或其他物品阻擋之道路，可通往中華路六段（中隘橋河堤
    旁道路），但系爭土地與834-4地號土地間，亦有高約1.7米
    之落差，而原告主張通行之系爭825、825-1地號土地，目前
    供農地使用等情，有本院勘驗測量筆錄及現場照片存卷可佐
    （見本院卷第39至41頁、第67至71頁、第80至86頁），足認
    原告所有之825-5地號土地確屬袋地，原告自有權依前揭規
    定，通行鄰地以至公路。
  ㈡原告請求確認其所有之825-5地號土地就就被告謝欽所有之系
    爭825地號內如附圖所示a部分面積46.44平方公尺之土地，
    暨被告謝水所有之系爭825-1地號內如附圖所示b部分面積10
    7.76平方公尺之土地，有通行權存在，有無理由？是否為對
    其周圍地損害最少之處所及方法？
  ⒈按有通行權人應於通行必要之範圍內，擇其周圍地損害最少
    之處所及方法為之，民法第787條第2項前段定有明文。而民
    法第787條第1項所定之通行權，其主要目的，不僅專為調和
    個人所有之利害關係，且在充分發揮袋地之經濟效用，以促
    進物盡其用之社會整體利益，從而明定周圍地所有人負有容
    忍通行之義務。是袋地通行權，非以袋地與公路有聯絡為已
    足，尚須使其能為通常之使用。而是否為通常使用所必要，
    除須斟酌土地之位置、地勢及面積外，尚應考量其用途（最
    高法院87年度台上字第2247號判決意旨參照）。又法院對於
    民法第787條第2項「周圍地損害最少之處所及方法」之判決
    性質，除當事人提起確認之訴有確認判決之效力外，也有形
    成判決之效力。有通行權之人因法院之判決，對於通行之處
    所及範圍取得通行權。法院既認為當事人有通行權存在，自
    應依職權認定何處係「周圍地損害最少之處所及方法」，不
    以當事人所聲明請求之通行處所及方法為限。準此，原告所
    請求通行之土地是否為該袋地通常使用所必要，應依土地位
    置、地勢、面積、用途及使用之實際情形定之。
　⒉再按袋地通行權之目的，在於提供袋地得與公路為適宜之聯
    絡為已足，倘鄰地所有人自願提供一定範圍土地供袋地所有
    權人通行，且已達通常使用之目的，此時袋地所有權人已可
    解決袋地通行之問題，自不得基於自己之便利性或其他考量
    ，而請求通行對自己最有利，卻又對鄰地損害較大之通行方
    案。況供通行土地所有權人所負擔者，僅為容忍袋地所有權
    人，於通常情形下使用袋地所必須而損害最小限度內之通行
    ，無使袋地獲得最大經濟效益而提供通行之義務，通行權利
    人亦不能主張為使自己可獲取更高使用利益，而任意擴張義
    務人應容忍通行之範圍。　　
　⒊經查，825、825-1及825-5地號土地均屬特定農業區、農牧用
    地，而上開土地之使用情形、立地與環境現況，業已載明如
    上，且有勘驗筆錄及現況照片可憑，可知原告所有之825-5
    地號土地可到達之最近公路為新竹市中華路六段647巷，而
    如原告之通行範圍不沿與鄰地經界，將致被告謝欽所有之系
    爭825地號土地及被告謝水所有之系爭825-1地號土地遭通路
    分隔，土地無法整體利用，將嚴重減損其利用價值與便利；
    又如沿825、825-1及825-5地號土地南側之田埂通行，不僅
    蜿蜒，且須再經過第三人所有之825-2地號土地，業據被告
    自承於卷（見本院卷第124頁），況該田埂寬度僅有1.5米（
    見本院卷第96至97頁，即如被告民事答辯續㈠狀所載內容及
    照片所示），亦顯不利於農耕機具進出，即均有其不利益之
    處；但如沿825、825-1及825-5地號土地北側、即與新竹市
    中華路六段647巷道路邊緣之駁坎毗鄰之範圍通行，不僅較
    為接近直線，且該駁坎之高度沿825-5、825、825-1等地號
    土地之方向逐漸下降，最後與中華路六段647巷道路之高度
    相同，有部分本為已鋪設柏油之路面，可直接銜接新竹市中
    華路六段647巷道路對外通行，自屬損害最小之通行方法。
    而經本院囑由新竹市地政事務所派員現場測量結果，分別繪
    製複丈日期110年11月16日土地複丈成果圖所示寬度3公尺之
    通行方案（見本院卷第90頁），暨如附圖所示寬度2.5公尺
    之通行方案，本院審酌原告所有之825-5地號土地面積為734
    .95平方公尺，及現在社會上常見使用自用車輛載運人員、
    工具、農產等，並考量農耕機具通行之需求，以實現農地利
    用價值之通行方法，本院認原告通行寬度以2.5公尺為適當
    ，其範圍應已足供農耕機具單向通行，亦即以如附圖所示編
    號a部分、面積38.98平方公尺及編號b部分、面積89.08平方
    公尺之土地供原告通行，為合理必要，且為損害最小之通行
    方法，逾此寬度之通行，並無必要，是原告請求通行寬度為
    3公尺，即不可採。爰判決如主文第1項所示。
　㈢原告請求被告2人不得在前開通行權範圍內為妨礙原告通行之
    行為，並應容忍原告於前開通行權範圍內開闢並鋪設碎石級
    配底層道路供通行使用，並施作排水及埋設管線設施等，是
    否有理？　
  ⒈按土地所有人取得袋地通行權，通行地所有人均有容忍其通
    行之義務，其目的係使土地與公路有適宜之聯絡，而得為通
    常之使用，故倘妨阻土地與公路適宜之聯絡，或為其他妨害
    ，致不能為通常之使用者，通行權人自得請求予以禁止或排
    除。又按有通行權人於必要時，得開設道路，民法第788條
    第1項前段定有明文。再按農路路面之處理，以鋪設至「碎
    石級配底層」為原則，農地重劃區農路水路工程設施設計標
    準第3條亦定有明文。
　⒉查，原告對被告謝欽所有之系爭825地號內如附圖所示a部分
    及被告謝水所有之系爭825-1地號內如附圖所示b部分之土地
    既有通行權存在，被告2人依法即負有容忍通行之義務，是
    原告請求被告2人不得在上開土地通行範圍內為妨礙原告通
    行之行為，應屬有據。次查，前開通行權範圍內之土地，現
    況均為水稻田，有被告提供之現場照片附卷可佐（見本院卷
    第67至71頁），尚無法供一般車輛、農業或運輸機具為便利
    及安全之通行，而有開設道路之必要。又原告所有之825-5
    地號土地為使用分區為特定農業區、使用地類別為農牧用地
    ，原告主張其日後欲供農作使用，且有使用農業機具之需求
    ，則原告所得開設道路之種類，於前開農業需求之範圍內，
    始屬必要；再者，前開通行權範圍之土地與相鄰之道路駁坎
    間有約3米之高低落差，業如前述，並有前引現場照片附卷
    可參，一旦遭逢大雨，不但泥濘不堪，更易凹陷積水，甚至
    遭沖刷，而不復為道路，以致難以通行；參以農路路面之處
    理，以鋪設碎石級配底層為原則，已如前揭規定所示，如於
    路面舖設碎石級配底層道路，雨天通行泥濘之問題，亦可獲
    得減輕，堪認鋪設碎石級配底層路面之道路，始足供一般車
    輛、農業或運輸機具為便利及安全之通行。是原告請求被告
    容忍原告於前開通行權範圍內開闢並鋪設碎石級配底層道路
    供通行使用，有其必要，應可准許。惟本判決准予原告在被
    告之土地上通行暨鋪設碎石級配底層道路，僅係認定其私法
    上權利，非使原告得免除公法上應負之相關行政管制義務，
    亦即原告鋪設道路時，仍應遵守水土保持法、農路設計規範
    等相關規定，附帶指明。
　⒊再按土地所有人非通過他人之土地，不能設置電線、水管、
    瓦斯管或其他管線，或雖能設置而需費過鉅者，得通過他人
    土地之上下而設置之。但應擇其損害最少之處所及方法為之
    ，並應支付償金，民法第786條第1項定有明文。查，原告所
    有之825-5地號土地既為袋地，顯非通過他人之土地，不能
    施作農耕所需之排水管線等設施，本院審酌原告就系爭825
    、825-1地號土地如附圖所示a、b部分既有通行權，且該通
    行方案屬825-5地號土地連接公路對周圍地損害最少之處所
    ，則原告經由上開同一處所施作排水及埋設管線設施，當不
    致額外增加其他周圍地之負擔，堪認亦屬損害最少之處所。
    從而，原告請求被告容忍其在上開有通行權之範圍內施作排
    水及埋設管線設施，亦屬有據。
四、綜上所述，原告所有之825-5地號土地乃為袋地，其依民法
    第787條第1、2項、第788條第1項規定，請求確認就被告謝
    欽所有之系爭825地號內如附圖所示a部分面積39.98平方公
    尺之土地，暨就被告謝水所有之系爭825-1地號內如附圖所
    示b部分面積89.08平方公尺之土地，有通行權存在，被告應
    容忍其在前開通行權範圍內為妨礙原告通行之行為，並容忍
    其在前開通行權範圍內開闢並鋪設碎石級配底層道路，並施
    作排水及埋設管線設施，為有理由，應予准許，至原告逾此
    部分之請求，則無理由，應予駁回。
五、按因敗訴人之行為所生之費用，按當時之訴訟程度，為伸張
    或防衛權利所必要者，法院得酌量情形，命勝訴之當事人負
    擔其全部或一部，民事訴訟法第81條第2款定有明文。本件
    原告欲通行被告等人所有之土地，被告等人係為防衛其財產
    權而未同意原告之請求，且於法院判決前，被告等人應供原
    告通行之範圍位置尚不明確，難認被告等人有不主動履行法
    定義務之情事，是若令提供土地讓原告通行之被告等人再行
    負擔訴訟費用，尚非事理所平。爰依上開規定，命勝訴之原
    告負擔本件訴訟費用。
六、本件事證已臻明確，兩造其餘攻擊防禦方法及未經援用之舉
    證，經審酌核與本件判決結果不生影響，不再逐一論述，附
    此敘明。
七、訴訟費用負擔之依據：民事訴訟法第78條、第81條第2款。
中　　華　　民　　國　　111 　年　　9 　　月　　30　　日
                  民事第一庭   法  官  張詠晶
以上正本係照原本作成。
如對本判決上訴，須於判決送達後 20 日內向本院提出上訴狀。
如委任律師提起上訴者，應一併繳納上訴審裁判費。　　　　
中　　華　　民　　國　　111 　年　　9 　　月　　30　　日
                               書記官  陳佩瑩